臺灣高等法院民事判決　　　　　　　　　 93年度上字第829號
上　訴　人　丁○○
　　　　　　乙○○
共同訴訟代理人
　　　　　　黃銘照律師
被上訴人　　合作金庫銀行股份有限公司
法定代理人　庚○○
訴訟代理人　甲○○
　　　　　　己○○
被上訴人　　丙○○
訴訟代理人　戊○○
上列當事人間請求第三人異議之訴事件，上訴人對於中華民國93
年8月19日臺灣板橋地方法院93年度訴字第655號第一審判決提起
上訴，上訴人為訴之變更追加，本院於94年2月22日言詞辯論終
結，判決如下：
    主  文
上訴人變更及追加之訴駁回。
變更及追加之訴訴訟費用由上訴人負擔。
    事實及理由
甲、程序方面：
一、按訴狀送達後，上訴人不得將原訴變更或追加他訴，但請求
    之基礎事實同一者或不甚礙被上訴人之防禦及訴訟之終結者
    ，不在此限，民事訴訟法第255條第1項第2、7款分別定有明
    文。
二、本件上訴人於強制執行程序中主張其就執行標的物有足以排
    除強制執行之所有權，拍賣無效，而對聲請強制執行之被上
    訴人合作金庫銀行股份有限公司（下稱合庫銀行）提起異議
    之訴，先位之訴請求確認原法院91年度執字第6402號強制執
    行事件，就坐落臺北縣五股鄉○○○段成子寮小段18之5、
    18之6地號土地上之五層樓建物即門牌號碼臺北縣五股鄉○
    ○路○段462號、462號之1、之2、之3、之4，所為拍賣程序
    無效；備位之訴請求前開強制執行事件就前開建物所得拍賣
    價金新臺幣（下同）1,89 0,000元應付予上訴人。其於本院
    審理時，追加拍定人丙○○為被上訴人，並將異議之訴變更
    為回復所有權之訴，先位之訴請求前開強制執行事件就上開
    房屋為拍賣程序無效，1樓、3樓回復為上訴人丁○○所有，
    2 樓、4樓、5樓回復為乙○○所有；備位之訴請求前開強制
    執行事件就上開建物所得拍賣價金1,89 0,000元應由被上訴
    人合庫銀行付予上訴人。上訴人所為原訴與新訴均係主張上
    開房屋係其所有，故上開強制執行事件就該屋所為拍賣無效
    ，基礎事實相同，且不甚礙被上訴人之防禦及訴訟之終結，
    依首揭規定，應予准許。
乙、實體方面：
一、上訴人起訴主張：坐落臺北縣五股鄉○○○段成子寮小段18
    之5、18之6地號土地上之5層樓建物即門牌號碼臺北縣5股鄉
    ○○路○段462號、462號之1、之2、之3、之4，係上訴人2
    人於民國70年間申請建造，於71年4月1日取得使用執照，房
    屋興建完成後，分別由上訴人丁○○取得1、3兩層所有權，
    上訴人乙○○取得其餘3層。上開建物均尚未辦保存登記，
    無所有權狀，其所有權歸屬以實際建造人為準據，且建築執
    照記載之起造人推定為原始建造人，上訴人不僅出資興建，
    並為建造執照所載之起造人，自屬所有權人。訴外人林景松
    於84年間標買原法院84年度民執字第3343號強制執行標的物
    ，僅門牌號碼臺北縣五股鄉○○路○段48號磚造1層建物，不
    包括系爭建物，林景松並非所有權人，執行法院將上訴人共
    有之系爭建物拍賣，其拍賣無效。是上訴人提得起回復所有
    權之訴，先位之訴請求原法院91年度執字第6402號強制執行
    事件，就系爭建物所為之拍賣程序無效，系爭建物回復為上
    訴人所有，備位之訴請求被上訴人合庫銀行給付該部分之價
    金等語。並聲明：(一)原判決廢棄。(二)先位聲明：原法院91年
    度執字第6402號強制執行事件，就坐落臺北縣五股鄉○○○
    段成子寮小段18 之5、18之6地號土地上之五層樓建物即門
    牌號碼臺北縣五股鄉○○路○段462號、462號之1、之2、之3
    、之4，所為拍賣程序無效。1樓、3樓回復為上訴人丁○○
    所有，2樓、4樓、5樓回復為乙○○所有。(三)備位聲明：原
    法院91年度執字第6402號強制執行事件，就上開建物所得拍
    賣價金1, 89 0,000元應由被上訴人合庫銀行付予上訴人。
二、被上訴人合庫銀行辯稱：訴外人林景松先前提供坐落臺北縣
    五股鄉○○路○段48號建物及基地，共同設定最高限額抵押
    權向被上訴人借款，同時書立切結書，向被上訴人承辦人員
    稱系爭建物為其所有，嗣後如辦妥保存登記，願無條件辦理
    抵押權內容變更登記，增加擔保物，並出具臺北縣稅捐稽徵
    處新莊分處85年6月6日核課房屋稅函及房屋稅繳款書影本，
    證明系爭建物為其所有。且被上訴人於指封時，上訴人之父
    親林石室在場，亦未表示系爭建物非林景松所有，被上訴人
    並非憑空指封。況系爭建物自89年10月4日辦理查封登記，
    至91年2月25日拍定，上訴人亦未對系爭建物主張權利，而
    係先由林景松具狀聲明異議被駁回後，再由林景松之兄弟即
    上訴人2人提起本件訴訟，似有阻礙債權人受償執行債權之
    嫌。上訴人所提建造執照及使用執照僅能證明系爭建物自建
    築完成至85年間，渠等為所有權人，嗣於85年間，由林景松
    任房屋稅納稅義務人，房屋所有權已移轉予林景松，上訴人
    並非所有權人等語。並聲明：駁回上訴。
三、被上訴人丙○○辯稱：我是拍定人，已經繳足價金及稅金，
    取得權利移轉證明書等語。並聲明：駁回上訴。
四、經查被上訴人持債權憑證對訴外人林景松之財產聲請強制執
    行，經原法院91年度執字第6402號調假扣押卷拍賣，拍賣標
    的為坐落五股鄉○○○段成子寮小段18之5、18之59地號及
    同小段7號建物即門牌號碼五股鄉○○路○段48號，與未辦保
    存登記之系爭建物即五股鄉○○路○段462號、462號之1、之
    2、之3、之4，嗣由被上訴人丙○○買受上開全部不動產並
    繳足價金，該院民事執行處於92年3月11日發給權利移轉證
    書，目前拍賣所得價金尚未實行分配等情，此業原法院調取
    前揭執行卷宗查明無誤，且為兩造所不爭，可信為真實。
五、上訴人主張：上開執行事件所拍賣之標的物中，門牌號碼臺
    北縣五股鄉○○路○段462號、462號之1、之2、之3、之4未
    保存登記建物，係上訴人2人所建造，於71年間任共同起造
    人申請建造完成而取得所有權。訴外人林景松雖為該建物之
    納稅義務人，然並非所有權人，被上訴人竟持債務人林景松
    之執行名義指封上訴人共有之上開建物，顯有錯誤，上訴人
    因未住在系爭建物，並不知道查封之事，遲至房屋被拍賣後
    始知情，系爭建物既為上訴人所有，本件強制執行事件所為
    拍賣無效等語。被上訴人辯稱：訴外人林景松先前提供坐落
    臺北縣五股鄉○○路○段48號建物及基地，共同設定最高限
    額抵押權向被上訴人借款，同時書立切結書，向被上訴人承
    辦人員稱上開未辦理保存登記之系爭建物為其所有，嗣後如
    辦妥保存登記，願無條件辦理抵押權內容變更登記，增加擔
    保物，並出具臺北縣稅捐稽徵處新莊分處85年6月6日核課房
    屋稅函及房屋稅繳款書影本，證明系爭建物為林景松所有，
    且被上訴人於指封時，上訴人2人之父親林石室在場，亦未
    表示系爭建物非林景松所有，被上訴人並非憑空指封等語。
    經查：
  (一)上訴人主張系爭未辦保存登記建物為其所有，固據其提出建
    造執照、使用執照及戶政事務所收執條為証（原審卷，6至
    10頁）。惟該建造執照所載起造人雖為上訴人2人，但使用
    執照所載之起造人卻為上訴人及訴外人陳由財等3人。再者
    ，依土地登記規則第70條第1項第2款之規定，申請建物所有
    權第一次登記，申請人非建物起造人時，應向地政機關檢具
    移轉契約書或其他證明文件，申請建物所有權第一次登記，
    足見申請建物所有權第一次登記者，非以建物起造人為限，
    故主管機關核發建造執照所載之起造人，僅為聲請主管機關
    核發建造執照之人，非謂建造執照所載之起造人，必為興建
    建物而原始取得其所有權之人。因此，上開建造執照及使用
    執照不能證明系爭房屋確係上訴人所建造，亦不能證明上訴
    人2人為該建物之所有權人。至於戶政事務所收執條僅能證
    明戶政機關曾通知上訴人系爭房屋門牌整編之事實，亦不能
    證明系爭房屋確係上訴人所建造或上訴人為該建物之所有權
    人之事實。
  (二)上訴人之父親林石室雖到庭證稱：系爭房屋係上訴人2人所
    半工半讀將賣水果所得出資興建，興建當時上訴人2人均20
    幾歲，丁○○唸到高一輟學，乙○○高中畢業，他們十幾歲
    就開始賣水果，建屋當時他們應該已經畢業了，賣水果沒有
    報稅等語（本院卷，26至28頁）。但上訴人丁○○係49年次
    ，乙○○係51年次，兩人均有當兵乙節，為上訴人所自承（
    本院卷，58頁），並經林景松庭證述明確（原審卷，69頁）
    。而系爭房屋係70年間取得建造執照，71年間取得使用執照
    ，故上訴人乙○○於70年間建造房屋時，尚未滿20歲，高中
    剛畢業正值當兵年齡，上訴人丁○○約21歲，扣除2年當兵
    期間，兩人是否能以半工半讀方式出資興建169萬餘元工程
    造價之五層樓建築（工程造價見建造執照），實有疑問。再
    者，上訴人之兄林景松到庭證稱：（問：該份切結書是否由
    你開具給銀行？）是的」、「（問：該建物何時建？）當民
    國71年... 當時是由我父親處理，我父親務農及做生意，蓋
    五層樓是作為住家，一樓出租給別人」、「（問：起造房屋
    資金由何人支付？）我不清楚」、「（問：房屋蓋好後何人
    同住」、「（問：為何該房屋以你為納稅義務人？）當時稅
    捐機關人員來找我父親，說房屋蓋好後都沒有繳納房屋稅，
    我父親就跟我說看要補繳多少錢，就由我去繳納，之後房屋
    稅都是由我拿錢給我父親去繳納，從八十五年繳至八十九年
    」（原審卷，68至71頁）。依林景松之證言，系爭建物當時
    興建時，係由上訴人之父親林石室處理興建，房屋興建以後
    ，亦係由家裏成員共同居住使用，上訴人於結婚後，並遷出
    系爭房屋，之後房屋稅係由林景松繳納，林景松並未證稱係
    爭房屋係由上訴人等2人出資興建。此外，系爭建物於89 年
    10月間由被上訴人聲請而執行假扣押時，該建物係由林景松
    家人居住，上訴人之父親林石室當時在場並未表明系爭房屋
    非屬林景松所有而係屬上訴人所有之事實。因此，林石室証
    稱系爭房屋係由上訴人2人於十幾歲時半工半讀賣水果所興
    建，不僅與常情有所違背，與林景松之證詞亦有所不符，且
    其為上訴人之父，又係系爭房屋之原使用人，證詞亦有偏頗
    ，其上開證詞尚無法證明系爭房屋確係上訴人2人所出資興
    建。
  (三)上訴人既無法提出其他證據足證系爭房屋確係其所出資興建
    或確係其所有之事實，則其主張：系爭建物為上訴人所有，
    其得提起回復所有權之訴云云，並無可採。
六、從而上訴人提起回復所有權之訴，先位之訴請求原法院91年
    度執字第6402號強制執行事件，就系爭建物所為拍賣程序無
    效，1樓、3樓回復為上訴人丁○○所有，2樓、4樓、5樓回
    復為乙○○所有，備位之訴請求前開強制執行事件就系爭建
    物所得拍賣價金1,890,000元應由被上訴人合庫銀行付予上
    訴人，均無理由，應予駁回。
七、本件事證已臻明確，兩造其餘主張與舉證，無一一論列之必
    要，併此敘明。
丙、據上論結，本件變更及追加之訴均為無理由，依民事訴訟法
    第78條、第85條第1項前段，判決如主文。
中　　華　　民　　國　　94　　年　　3 　　月　　1　　日
　　　　　　　　　民事第五庭審判長法　官　林丁寶
　　　　　　　　　　　　　　　    法　官  陳博享
　　　　　　　　　　　　　　　    法　官  高鳳仙
正本係照原本作成。
如不服本判決，應於收受送達後二十日內向本院提出上訴書狀，
其未表明上訴理由者，應於提出上訴後二十日內向本院補提理由
書狀（均須按他造當事人之人數附繕本）上訴時應提出委任律師
或具有律師資格之人之委任狀；委任有律師資格者，另應附具律
師資格證書及釋明委任人與受任人有民事訴訟法第四百六十六條
之一第一項但書或第二項（詳附註）所定關係之釋明文書影本。
中　　華　　民　　國　　94　　年　　3 　　月　　3 　　日
　　　　　　　　　　　　　　　　　　書記官　黃慶霽
附註：
民事訴訟法第四百六十六條之一（第一項、第二項）：
對於第二審判決上訴，上訴人應委任律師為訴訟代理人。但上訴
人或其他法定代理人具有律師資格者，不在此限。
上訴人之配偶、三親等內之血親、二親等內之姻親，或上訴人為
法人、中央或地方機關時，其所屬專任人員具有律師資格並經法
院認為適當者，亦得為第三審訴訟代理人。
